臺灣高等法院臺中分院刑事判決　　　　96年度上易字第1835號
上　訴　人　臺灣彰化地方法院檢察署檢察官
被　　　告　乙○○
　　　　　　　　　　　1號
上列上訴人因詐欺案件，不服臺灣彰化地方法院96年度易字第97
5號中華民國96年8月23日第一審判決（聲請簡易判決處刑案號：
臺灣彰化地方法院檢察署96年度偵字第555號，移送併辦案號：
臺灣彰化地方法院檢察署96年度偵字第4933、6063號），提起上
訴，本院判決如下：
    主  文
原判決撤銷。
乙○○幫助意圖為自己不法之所有，以詐術使人將本人之物交付
，處有期徒刑肆月，減為有期徒刑貳月，如易科罰金，以新臺幣
壹仟元折算壹日。
    事  實
一、乙○○明知他人刻意收集金融機構帳戶之存摺、提款卡等物
    ，可能便利犯罪集團用以實施詐欺等犯罪，並得以規避檢警
    機關之查緝，竟仍基於幫助詐欺取財之犯意，於民國95年11
    月初某日，在不詳地點，將其在臺中商業銀行秀水分行（下
    稱臺中商銀）申請開之乙○○帳戶、帳號000-000000000000
    號之存摺及提款卡（含密碼），以不詳之代價，借予姓名年
    籍不詳綽號「小林」之成年男子。嗣乙○○之上開存摺等資
    料為詐欺集團輾轉取得後，於95年11月10日，由詐欺集團中
    姓名年籍不詳之人意圖為自己不法之所有，以電話聯繫丁○○，佯稱其身分證件遭詐騙集團使用，要求須先存款轉帳至
    指定帳戶云云，致丁○○因而陷於錯誤，於96年11月13日下
    午3時許，依指示匯款新臺幣（下同）8萬元至乙○○之上開
    帳戶中，旋遭提領一空。又於95年11月14日14時10分許，由
    詐欺集團中姓名年籍不詳之人意圖為自己不法之所有，以電
    話聯繫戊○○，佯稱其銀行帳戶遭詐騙集團使用，要求須先
    存款轉帳至指定帳戶云云，致戊○○因而陷於錯誤，於95年
    11月14日15時31分，依指示以ATM跨行轉帳新臺幣2萬5千元
    至乙○○之上開帳戶中，旋遭提領一空。均經丁○○、戊○○察覺有異而報警處理，循線查獲。
二、案經彰化縣警察局鹿港分局報請臺灣彰化地方法院檢察署檢
    察官偵查起訴及移送臺灣彰化地方法院併案審理。
    理  由
一、訊據被告乙○○於原審審理中，已為認罪之陳述，於本院審
    理中亦坦承：有將其上開帳戶之存摺等交付予「小林」之不
    詳姓名成年男子，交付之時沒有很明的確說要給我多少錢，
    我也沒有拿到錢等情。經查上開犯罪事實，業據被害人丁○○指述、告訴人戊○○指訴綦詳，並有自動櫃員機交易明細
    表1紙、臺中商銀存款業務往來申請約定書1份、客戶資料查
    詢及帳戶最新交易明細各1份、新竹國際商業銀行匯款副通
    知書1份、桃園縣警察局大園分局受理刑事案件報案三聯單
    等影本，附卷可稽。又邇來犯罪集團以各種理由，利用人頭
    帳戶向不特定社會大眾詐欺取財之案件層出不窮，且廣為報
    章電視等媒體所披露，參以現今金融機構開立帳戶手續極為
    簡便，倘有使用帳戶之需求，自可自行開立，亦無借用或買
    受他人帳戶之必要，是以向他人收取帳戶者，其動機自屬可
    疑，顯係用於詐欺等犯罪使用，並為規避檢警機關之查緝。
    而被告為心智正常之成年人，對於上述社會常情及普通知識
    自難諉為不知，故其於交付帳戶之初，應知他人蒐集帳戶之
    目的，可能利用其帳戶作為詐欺等犯罪之工具，其仍將該帳
    戶交付予該人，實具有幫助犯罪之犯罪故意甚明。檢察官聲
    請簡易判決處刑書認被告係未必故意，尚有未洽。本件事證
    明確，被告犯行堪以認定。
二、被告乙○○提供上開帳戶供詐取集團使用，雖未參與詐欺犯
    行，然其係以幫助他人犯詐欺罪之意思，參與詐欺罪構成要
    件以外之行為，核其所為，係犯刑法第30條第1項、第339條
    第1項之幫助詐欺取財罪。檢察官移送原審併辦之丁○○被
    詐欺部分（96年度偵字第6063號），查被告僅有一次將其台
    中商銀之存摺等資料交付予「小林」之行為，雖詐欺集團取
    得該帳戶存摺等之後，有多次向被害人施詐之行為。惟就台
    中商銀部分而言，被告幫助之犯意僅有一個，幫助之行為亦
    僅有一次，僅應論以一罪，故此移送併辦部分與已起訴部分
    ，有實質上一罪之關係，應為起訴效力所及，本院自應併予
    審理，附此敘明。被告幫助人犯罪，應依刑法第30條第2項
    ，減輕其刑。經查中華民國九十六年罪犯減刑條例，於民國
    96年7月4日經總統令公布，於96年7月16日施行，被告犯罪
    之時間，係在96年4月24日以前，且所犯之罪符合該條例所
    規定得予減刑之情形，應依該條例諭知其宣告刑及減得之刑
    。原審以被告犯罪事證明確，予以論罪科刑，固非無見，惟
    查：(一)本件被告係明知他人可能使用其存摺等作為詐欺犯罪
    等之工具，仍基於幫助之犯意而為，應屬直接故意，已如前
    述，而原判決引用檢察官聲請簡易判決處刑書認係「未必故
    意」，尚有未洽；(二)檢察官移送併辦部分（96年度偵字第
    4933、6063號），檢察官認係同一犯罪事實，而移送原審法
    院併辦，原審則認係屬數罪而予分論併罰，並均論罪科刑，
    惟未說明何以得併予審判之依據。就檢察官移送原審併辦之
    台中商銀帳號部分（96年度偵字第6063 號），本院認僅構
    成實質上一罪，已如前述；就檢察官移送原審併辦之二林郵
    局帳號部分（96年度偵字第4933號），被告將二林郵局帳戶
    資料交付予他人之時間，與將台中商銀之帳戶資料交付他人
    之時間，均不相同，顯係個別起意而為，其與已起訴部分，
    並無裁判上一罪之關係。且經本院遍閱全卷，亦無檢察官追
    加起訴之任何資料，原審逕予論罪科刑，自係就未經起訴之
    案件，加以審判，均有違誤之處。檢察官上訴指摘原判決不
    當，為有理由，應由本院將原判決撤銷改判。爰審酌被告犯
    罪之動機、目的、手段，及其品性、生活狀況、智識程度、
    犯罪所生之損害，及犯罪後態度等一情狀，量處如主文第二
    項所示之刑及減得之刑，並諭知易科罰金之折算標準。
三、檢察官移送原審併辦（96年度偵字第4933號）意旨略以：
  (一)乙○○因需錢孔急，能預見一般人取得他人金融機構帳戶之
    行徑，常與財產犯罪之需要密切相關，且取得他人存摺之目
    的在於取得贓款及掩飾犯行不易遭人追查，又對於提供帳戶
    雖無引發他人萌生犯罪之確信，但仍以縱若有人持以犯罪亦
    不違反其幫助犯罪之本意，基於幫助詐騙集團向不特定人詐
    欺之犯意，於民國95年11月中旬某日，在彰化縣花壇鄉○○
    路○段95號前，交付以其名義開立之二林郵局存摺（局號：0
    000000號；帳號：0000000號）、提款卡等物予綽號「阿林
    」之成年男子（姓名年籍不詳），「阿林」及所屬詐騙集團
    再將之充作詐騙集團匯款帳戶之用，並於95年11月26日以電
    話聯絡丙○○，詐稱：「可以代辦融資貸款，但需先匯信用
    保險費」云云，致丙○○陷於錯誤，而依指示自95年12月5
    日至95年12月8日止，共匯款14萬3000元至乙○○上開帳戶
    ，並隨即遭人領走。嗣因丙○○發覺有異，始知受騙。因認
    被告此部分行為，亦涉犯刑法第30條第1項、第339條第1項
    之幫助詐欺罪嫌云云。
  (二)惟查被告於本院審理中供稱：「我我是先交付台中商銀的存
    摺簿，他沒有很明確的說要給我多少錢，事後他要跟我拿第
    二本的時候，才跟我說要給我四千元，但我也沒有拿到錢，
    第二次我是三、四天後才交付郵局的存摺一本給對方，他說
    要先用看看，所以我也沒有拿到錢，對方叫「小林」（男生
    ），我不知道真實姓名。」等語（見本院卷第29頁反面）。
    足認被告將二林郵局帳戶資料交付「小林」之時間，與其將
    台中商銀帳戶資料交付「小林」之時間不同，顯係個別起意
    而為，此部分與已起訴部分，即無實質上一罪或裁判上一罪
    之關係可言，自非起訴效力所及，本院不得併予審理，應退
    由檢察官另行偵辦處理。
四、至於檢察官移送原審併辦之被害人田玉秀部分（96年度偵字
    第4241號），係被告提供二林郵局帳戶，供他人詐欺犯罪之
    用，惟此部分未經原審審判，亦未見原審法院為如何之處理
    ，本院既認二林郵局帳戶部分，與本件並無實質上一罪或裁
    判上一罪之關係，此部分本院自不得併予審理，仍應由檢察
    官另行偵辦處理，附此敘明。
據上論結，應依刑事訴訟法第369條第1項前段、第364條、第299
條第1項前段，刑法第30條第1項、第2項、第339條第1項、第41
條第1項前段，刑法施行法第1條之1，中華民國九十六年罪犯減
刑條例第2條第1項第3款、第7條、第9條，判決如主文。
本案經檢察官甲○○到庭執行職務。
中　　華　　民　　國　　96　　年　　12　　月　　4 　　日
            刑事第十一庭  審判長法　官  陳  朱  貴
                                法　官  何  志  通
                                法　官  郭  同  奇
上列正本證明與原本無異。
不得上訴。
                                書記官  康  孝  慈
中　　華　　民　　國　　96　　年　　12　　月　　4 　　日
附錄論罪科刑法條
刑法第30條
幫助他人實行犯罪行為者，為幫助犯。雖他人不知幫助之情者，
亦同。
幫助犯之處罰，得按正犯之刑減輕之。
刑法第339條第1項意圖為
自己或第三人不法之所有，以詐術使人將本人或第三人之物交付
者，處5年以下有期徒刑、拘役或科或併科1千元以下罰金。
